臺灣新北地方法院民事判決　　　　　　109年度簡上字第454號
上　訴　人　葉怡德　

訴訟代理人　林曉筠律師
被上訴人　　陳重鈞　

訴訟代理人　許宏宇律師
複代理人　　鄭三川律師
上列當事人間請求確認本票債權不存在事件，上訴人對於民國10
9 年10月16日本院板橋簡易庭108 年度板簡字第2366號第一審判
決提起上訴，本院於民國110 年9 月6 日言詞辯論終結，判決如
下：
    主  文
上訴駁回。
第二審訴訟費用由上訴人負擔。
    事實及理由
壹、程序事項：
    按確認之訴非原告有即受確認判決之法律上利益者，不得提
    起，民事訴訟法第247 條第1 項前段定有明文。所謂即受確
    認判決之法律上利益，係指法律關係之存否不明確，原告主
    觀上認其在法律上之地位有不安之狀態存在，且此種不安之
    狀態，能以確認判決將之除去者而言，若縱經法院判決確認
    ，亦不能除去其不安之狀態者，即難認有受確認判決之法律
    上利益（最高法院52年台上字第1240號判例參照）。上訴人
    主張其於民國106 年12月13日簽發、票面金額新臺幣（下同
    ）180 萬元、未載到期日，而由被上訴人持有之本票1 紙（
    下稱系爭本票），被上訴人對上訴人之系爭本票債權不存在
    等語，此為被上訴人所否認，且被上訴人業已持系爭本票聲
    請准予強制執行，經本院以106 年度司票字第7818號裁定准
    許，故兩造就系爭本票債權關係之存否既有不明，此等不安
    之狀態可經由確認判決予以除去，堪認上訴人於原審提起本
    件訴訟有即受確認判決之法律上利益，合先敘明。
貳、實體部分
一、上訴人起訴及上訴主張：訴外人陳翠華前向上訴人借款，因
    遲未還款，經上訴人催討並通知若再不返還借款，即將陳翠
    華所開公司票軋進銀行，陳翠華為避免公司票跳票，即向訴
    外人林忠賢借貸180 萬元，並約於上訴人經營之車行交付現
    金180 萬元。詎料，被上訴人知悉此事後，卻逕自認陳翠華
    交付之180 萬元係其先前提供予陳翠華之款項，遂於106 年
    12月12日晚間至上訴人之車行詢問上訴人是否有拿到陳翠華
    之180 萬元款項，上訴人回覆有收到後，被上訴人即向上訴
    人聲稱該180 萬元乃其交付予陳翠華，上訴人應將180 萬元
    返還被上訴人。然兩造間並未有任何債權債務關係，上訴人
    亦從未自被上訴人處收受任何金錢款項，因此拒絕交付180
    萬元，被上訴人見上訴人不願就範，即教唆同行友人對上訴
    人暴力相向並不准上訴人離開車行，雙方僵持許久，直至凌
    晨3 點鐘，上訴人同意交付180 萬元款項並被迫簽下系爭本
    票，方獲自由，可見上訴人之精神表意自由因受有脅迫而遭
    到壓抑，上訴人並已為撤銷遭脅迫簽發系爭本票之意思表示
    ，系爭本票之原因關係業已消滅，上訴人得以此直接抗辯事
    由對抗被上訴人。又兩造間並無任何債權債務關係，上訴人
    亦未自被上訴人處收取任何金錢款項，被上訴人應就系爭本
    票基礎原因關係存在之積極事實負舉證責任，被上訴人既無
    法證明系爭本票基礎原因事實之法律關係或權利存在，其對
    上訴人之系爭本票債權自不存在等語。
二、被上訴人則以：上訴人因不滿陳翠華欠債未還，遂與訴外人
    李志浩合謀以投資不動產可獲取高利潤為由，誘騙陳翠華對
    外募集資金投資，陳翠華遂邀集被上訴人投資，陳翠華於10
    6 年11月底將被上訴人所交付之180 萬元款項交予上訴人後
    ，被上訴人親自與上訴人確認有無收受180 萬元、該投資案
    是否確實會依計畫進行，上訴人則回覆被上訴人有收到錢、
    會投資，事後始發現該投資案根本是上訴人所設下之騙局。
    被上訴人得知受騙後，於106 年12月12日與上訴人進行協商
    ，上訴人先後找來2 組友人為其協商，詎料上訴人友人到場
    聽完兩造說明後，均認上訴人不應詐騙被上訴人，反建議上
    訴人還款予被上訴人，上訴人自知理虧，遂同意隔日償還18
    0 萬元，並簽發系爭本票作為擔保，故系爭本票乃兩造協商
    數小時後，上訴人本於自由意志所簽發，並無遭暴力脅迫。
    縱認被上訴人無法證明上訴人有詐騙之侵權行為事實，上訴
    人於106 年12月12日確有承認債務之行為，自應由上訴人舉
    證證明系爭本票之債權不存在等語，資為抗辯。
三、上訴人於原審聲明：確認被上訴人持有上訴人簽發之系爭本
    票債權不存在。原審對於上訴人之請求為上訴人敗訴之判決
    ，上訴人不服提起上訴，並聲明：㈠原判決廢棄。㈡確認被
    上訴人持有上訴人簽發之系爭本票債權不存在。被上訴人則
    於本院聲明：上訴駁回。
四、本院之判斷：
    上訴人主張其係遭強暴脅迫而簽發系爭本票，且兩造間自始
    無債權債務關係，系爭本票之原因關係不存在，請求確認系
    爭本票債權不存在等語，惟為被上訴人所否認，並以前揭情
    詞置辯。是本件兩造爭執所在厥為：㈠上訴人是否遭強暴脅
    迫而簽發系爭本票？㈡被上訴人對上訴人之系爭本票債權是
    否存在？經查：
  ㈠上訴人並非遭強暴脅迫而簽發系爭本票：
  ⒈按民法第92條第1 項前段規定，因被詐欺或被脅迫而為意思
    表示者，表意人得撤銷其意思表示。所謂因被脅迫而為意思
    表示，係指因相對人或第三人以不法危害之言語或舉動加諸
    表意人，使其心生恐怖，致為意思表示而言。當事人主張其
    意思表示係因被詐欺或脅迫而為之者，應就其被詐欺或被脅
    迫之事實，負舉證之責任（最高法院21年上字第2012號判例
    、95年度台上字第2948號判決意旨參照參照），揆諸前開說
    明，自應由上訴人就其係遭強暴脅迫簽發系爭本票乙節，負
    舉證之責。
  ⒉上訴人雖稱106 年12月12日當日，被上訴人與訴外人陳佑昇
    、林郁凱、周昀諺等人忽然進上訴人之車行，要上訴人將監
    視器關掉、電源拔掉，接著質問上訴人是否拿到陳翠華之18
    0 萬元，並要求上訴人返還該180 萬元，經上訴人拒絕後，
    林郁凱、周昀諺隨即以電話筒敲打上訴人頭部，並甩了上訴
    人好幾巴掌，經過一陣暴打，被上訴人方出聲制止並逼迫上
    訴人簽發系爭本票，又威脅要找上訴人家人處理，自晚間10
    時多至凌晨2 、3 時之數小時時間中，不斷對上訴人施以各
    種言語脅迫及精神壓力，方迫使上訴人簽發系爭本票云云。
    然訴外人即當日到場處理員警施建順、王承一、翁鈺堂、蕭
    羿漢於臺灣士林地方法院檢察署（下稱士林地檢署）作證時
    ，證稱當日並無看到上訴人有何疑似受強迫之情形，上訴人
    當時神情亦未有何異常，兩造均表示因投資產生糾紛，且無
    庸警方協助等語明確，此有士林地檢署107 年度偵續字第20
    7 號不起訴處分書在卷可憑（見原審卷第46頁至第47頁），
    且林忠賢於前開偵查案件中亦曾到庭作證，並證稱：他們在
    談一些錢有關的事，並陳述各自的立場，且是各持己見，但
    是沒有針鋒相對，我也沒有看到暴力行為，我就在旁邊聽他
    們講各自的立場及陳述，我跟他們說我幫不上忙，可能上訴
    人認為道理上他不是那麼站得住腳，所以才簽系爭本票給被
    上訴人等語，亦有偵查訊問筆錄附卷可查（見原審卷第69頁
    至第70頁），顯見上訴人簽發系爭本票予被上訴人之前，固
    與被上訴人因認知不同而意見不合，然過程中被上訴人並無
    以暴力或言語恐嚇等方式脅迫上訴人，致使上訴人簽發系爭
    本票之情形。
  ⒊至於當日在場之林郁凱、周昀諺雖有共同傷害上訴人之行為
    ，而經士林地方檢察署檢察官起訴，並經臺灣士林地方法院
    刑事庭以107 年度簡字第230 號、108 年度簡字第72號分別
    判決有期徒刑3 月、拘役50日，有前開刑事判決各1 份在卷
    可參（見原審卷第101 頁至第107 頁），然被上訴人並未經
    前開刑事判決認定有唆使或共同參與林郁凱、周昀諺共同傷
    害犯行之情形，自難僅因林郁凱、周昀諺等人之傷害行為，
    遽認上訴人係遭被上訴人脅迫而簽發系爭本票。又訴外人即
    上訴人之友人齊瑞林固於偵查案件中證稱其因上訴人遭以電
    話筒砸頭，趕緊找轄區警察，警察離開後，其不敢進去車行
    ，因為現場人太多等語，然其當日亦證稱：警方留了約20分
    鐘，沒有作何處理，後來就離開，我之後有傳簡訊給上訴人
    ，上訴人沒有回我，但是我看現場的狀況還算是溫和，我就
    離開了等語，有偵查訊問筆錄附卷可憑（見原審卷第113 頁
    至第114 頁），可見齊瑞林雖因見上訴人遭林郁凱等人傷害
    而報警，然警察到場處理並未發現上訴人有遭脅迫之異狀，
    齊瑞林亦見場面對上訴人並無不利後即行離去，仍難認上訴
    人嗣後簽發系爭本票之表意自由受到脅迫。至於證人林忠賢
    雖於原審時證稱：有一個晚上上訴人打電話給我說有人去車
    行脅迫他，他當時是處於被脅迫的狀態，現場狀況就是上訴
    人不簽本票，被上訴人就不會離開車行，這件事情就不會結
    束等語（見原審卷第137 頁），且於本院時證稱：上訴人請
    我過去的原因就是關於他被人押住，上訴人請我過去幫他釐
    清180 萬元的糾紛等語（見本院卷第213 頁），然證人林忠
    賢所證稱上訴人遭人脅迫、處於被脅迫狀態、被人押住等情
    ，均係上訴人單方面向證人林忠賢所為主觀陳述，證人林忠
    賢前往現場後所見上訴人不簽發本票，被上訴人即不會離開
    等狀況，充其量僅係被上訴人堅持上訴人當日需提供擔保而
    已，均難認被上訴人有以脅迫方式使上訴人簽發系爭本票，
    無從為有利於上訴人之認定。此外，上訴人未能提出其他事
    證以佐其說，其主張遭被上訴人強暴脅迫而簽發系爭本票云
    云，即無可採。
  ㈡被上訴人對上訴人之系爭本票債權存在：
  1.按票據乃文義證券及無因證券，票據上之權利義務，悉依票
    上所載文義定之，與其基礎之原因關係各自獨立，票據上權
    利之行使，不以其原因關係存在為前提，執票人行使票據上
    權利時，就其基礎之原因關係確係有效存在，不負舉證責任
    。若票據債務人以自己與執票人間所存抗辯之事由，對抗執
    票人，依票據法第13條規定觀之，固非法所不許，惟仍應先
    由票據債務人就該抗辯事由負舉證之責任。必待為票據基礎
    之原因關係確立後，法院就此項原因關係進行實體審理時，
    當事人於該原因關係是否有效成立或已否消滅等事項有所爭
    執，始適用各該法律關係之舉證責任分配原則（最高法院97
    年度台簡抗字第18號裁定意旨參照）。
  ⒉上訴人固主張其與被上訴人間並無債權債務關係，陳翠華交
    付予上訴人180 萬元乃陳翠華向證人林忠賢所借，與被上訴
    人交付予陳翠華之180 萬元無關云云。然證人陳翠華於原審
    時證稱：上訴人於106 年10月、11月間找我投資在林口的房
    子，希望我募集投資金額500 萬元，被上訴人要投資300 萬
    元，被上訴人給了我180 萬元，我再交給上訴人，之後在10
    6 年12月7 、8 、9 日其中1 天下午有到我公司會議室打電
    話給上訴人確認上訴人已經收到被上訴人的投資款180 萬元
    ，被上訴人於12月12日有請我跟上訴人說要怎麼約辦理過戶
    的事情，但上訴人說這個案子沒了，上訴人就說我找的投資
    人太複雜了等語（見原審卷第221 頁），且證人即被上訴人
    友人邱韋霖於本院時證稱：106 年12月間被上訴人有跟我借
    320 萬元，說是要去做不動產投資，他說他已經有先投資18
    0 萬元還差320 萬元，我怕被上訴人被騙，所以要跟陳翠華
    確認被上訴人是否已經交了180 萬元，再補320 萬元投資案
    就可以進行，陳翠華當場就打電話給上訴人並按擴音，我記
    得上訴人在電話中有說他有收到180 萬元，但他說這個投資
    案要取消，我之前就認識上訴人，可以聽得出來是上訴人的
    聲音等語（見本院卷第209 頁、第211 頁），經核證人陳翠
    華、邱韋霖證稱陳翠華交付180 萬元予上訴人之緣由、被上
    訴人曾透過陳翠華向上訴人確認有收到投資款180 萬元等節
    均為相符，且當日到場處理員警亦證稱兩造係因投資產生糾
    紛，上訴人亦未否認確實自陳翠華處取得180 萬元，可見上
    訴人應有以投資不動產為由要陳翠華對外募集資金，陳翠華
    並將被上訴人投資之180 萬元交予上訴人，則上訴人當日既
    係因討論投資案而簽發系爭本票予被上訴人，自有承諾返還
    該投資款180 萬元予被上訴人之意思，是以，上訴人迄今並
    未給付180 萬元予被上訴人，被上訴人持有上訴人簽發之系
    爭本票對上訴人之本票債權自屬存在。
  ⒊上訴人雖主張證人陳翠華與上訴人有案件爭訟、證人邱韋霖
    為被上訴人之友人，且與上訴人亦有債務糾紛，難認渠等證
    詞存有可信性云云。然證人陳翠華、邱韋霖與上訴人間縱有
    糾紛，亦非可逕認渠等有甘冒偽證罪責而虛偽陳述之必要，
    況上訴人前對證人陳翠華提起詐欺告訴，業經臺灣臺北地方
    檢察署（下稱臺北地檢署）檢察官以107 年度偵字第19046
    號、第19047 號為不起訴處分，且證人邱韋霖聲請對上訴人
    簽發之本票准予強制執行，已經本院以106 年度司票字第78
    25號裁定准許強制執行，亦有前開不起訴處分書、本票裁定
    在卷可按（見本院卷第167 頁至第175 頁），上訴人並稱部
    分清償予證人邱韋霖等情（見本院卷第162 頁），可見上訴
    人與證人陳翠華、邱韋霖間糾紛均已獲得釐清，實難認渠等
    有故意為不利於上訴人證述之動機存在。至於證人林忠賢固
    於原審時證稱：陳翠華於106 年中旬第1 次跟我借150 萬元
    ，陸陸續續有還再借，有一次款項是100 多萬，陳翠華說要
    借錢還給上訴人，我怕陳翠華騙我，所以跟陳翠華約在上訴
    人的車行，我當時交付現金給陳翠華，陳翠華再把現金轉交
    給上訴人等語（見原審卷第136 頁），且於本院時補充證稱
    ：陳翠華是向我借180 萬元還給上訴人，我也拿180 萬元現
    金給陳翠華，日期是106 年11月30日云云（見本院卷第212
    頁），然證人林忠賢於原審時已證稱：只有第1 次借150 萬
    元給陳翠華時，上訴人有在場等語（見原審卷第136 頁），
    故陳翠華是否另有借款180 萬元並當場轉交予上訴人，證人
    林忠賢之證述已前後矛盾。併參酌證人林忠賢於前揭臺北地
    檢署107 年度偵字第19046 號、第19047 號案件中，係陳稱
    上訴人於106 年9 月30日打電話向其借150 萬元，並約在訴
    外人慈億國際有限公司（下稱慈億公司），陳翠華當場開慈
    億公司的票，並由上訴人背書等語（見本院卷第17頁），所
    述亦與其在原審時證稱陳翠華第1 次借款為150 萬元，且上
    訴人當時在場等語相符，益徵陳翠華係因上訴人之介紹而向
    證人林忠賢借款，上訴人方於第1 次借款150 萬元時在場，
    證人林忠賢於原審初始之證述與常情相符。再酌以證人林忠
    賢於士林地檢署107 年度偵續字第207 號案件作證時，證稱
    ：我就在旁邊聽他們講他們各自的立場及陳述，我跟他們說
    我幫不上忙等語（見原審卷第115 頁），倘若陳翠華交付予
    上訴人之180 萬元係向證人林忠賢所借，而非被上訴人交付
    陳翠華之180 萬元，證人林忠賢適可作為上訴人之有利證人
    ，證人林忠賢豈可能於偵查案件中僅證稱其無法幫上忙等語
    ？故證人林忠賢於本院所為證詞與其之前證詞不合，難以採
    信。
五、綜上所述，上訴人並非遭強暴脅迫簽發系爭本票，且其簽發
    系爭本票之原因關係乃其承諾返還被上訴人投資款180 萬元
    ，上訴人迄今尚未返還180 萬元予被上訴人，被上訴人對上
    訴人所有系爭本票債權仍為存在。從而，上訴人請求確認被
    上訴人所持有系爭本票之本票債權對上訴人不存在，為無理
    由，不應准許。原審為上訴人敗訴之判決，於法並無不合。
    上訴人指摘原判決不當，求予廢棄改判，為無理由，應駁回
    其上訴。
六、兩造其餘之攻擊或防禦方法及未經援用之證據，經本院斟酌
    後，認為均不足以影響本判決之結果，自無逐一詳予論駁之
    必要，併此敘明。
七、據上論結，本件上訴為無理由，依民事訴訟法第436 條之1
    第3 項、第463 條、第449 條第1 項、第78條，判決如主文
    。
中    華    民    國  110     年    10    月    18    日
                  民事第四庭    審判長法  官 古秋菊
　
                                      法  官 林琮欽
　
                                      法  官 莊佩頴
　
以上正本係照原本作成
如不服本判決，僅得於收受本判決正本送達後20日內，以適用法
規顯有錯誤為理由，向本院提起第三審上訴狀（均須按他造當事
人之人數附繕本及繳納第三審上訴裁判費），經本院許可後始可
上訴第三審。前項許可以原判決所涉及法律見解具有原則上重要
性者為限。
中    華    民    國  110     年    10    月    18    日
                            書記官  李瑞芝